【裁判字號】    90,訴,56
【裁判日期】    901018
【裁判案由】    水污染防治法
【裁判全文】
台北高等行政法院判決                                九十年度訴字第五十六號
                              .
    原      告  志超科技股份有限公司
    代  表  人  甲○○
    被      告  桃園縣政府
    代  表  人  許應深代理縣.
    訴訟代理人  丁○○
                戊○○
                丙○○
                共同送達代收人.
右當事人間因水污染防治法事件，原告不服台灣省政府中華民國八十九年十一月二日
八九府訴一字第一二九五三八號訴願決定，提起行政訴訟，本院判決如左：
    主  文
原告之訴駁回。
訴訟費用由原告負擔。
    事  實
一事實概要：緣原告位於桃園縣平鎮市平鎮工業區○○○路十二號之平鎮廠，因未依
  規定取得排放許可證，而排放廢水於地面水體：
  (一)經被告於民國（以下同）八十九年二月十七日十一時十分許派員前往勘查採樣檢
    驗結果，發現：銅三‧四毫克＼公升，不符合「放流水標準三‧○毫克＼公升」
    之標準，乃依水污染防治法第三十八條規定，以八十九年三月十日府環三字第三
    二○九二○號函檢送府環水污處字第○一○一五九號處分書，裁處原告新台幣（
    以下同）六萬元罰鍰，並限期於八十九年四月二十五日前完成改善，並檢具「具
    體改善措施說明」及符合放流水標準或其它規定之證明文件報請被告查驗，否則
    視為未完成改善，將自屆滿翌日起執行按日連續處罰；原告無排放許可證，排放
    廢水於地面水體部分，前經被告限期於八十八年七月二十六日補正，屆期仍未取
    得排放許可證，仍排放廢水於地面水體，違反水污染防治法第十四條第一項規定
    ，依同法第四十二條規定，以府環水污處字第○一○一六○號處分書，裁處原告
    六萬元罰鍰，按次處罰，並均限於八十九年三月二十九日以前繳納。
  (二)原告於八十九年四月十九日以（八九）志環水字第○○二號函，檢具符合放流水
    標準之證明文件，報請被告查驗。被告於八十九年四月二十六日十一時四十分許
    再度派員前往上址複查時，經採樣檢驗結果，發現：銅三‧三四毫克＼公升，仍
    不符合上開「放流水標準」，遂依水污染防治法第三十八條規定，以八十九年五
    月十九日府環三字第三三六九六八號函檢送府環水污處字第一○三一三號至一○
    三二六號處分書計十四張，自八十九年四月二十六日起執行按日連續處罰至八十
    九年五月九日止，分別裁處罰鍰六萬元（共十四日合計八十四萬元）；原告無排
    放許可證，排放廢水於地面水體部分，前經被告限期於八十八年七月二十六日補
    正，屆期仍未取得排放許可證，仍排放廢水於地面水體，違反水污染防治法第十
    四條第一項規定，依同法第四十二條規定，以府環水污處字第一○三一二號處分
    書，裁處原告六萬元罰鍰，按次處罰，並均限於八十九年六月十二日以前繳納。
    原告直至八十九年五月九日以志環水字第○五○一號函檢具符合放流水標準之
    證明文件報請被告查驗，被告依規定自同月十日暫停按日連續處罰。
  (三)原告不服，就前述府環水污處字第一○三一二號至一○三二六號處分書十五張部
    分，向台灣省政府提起訴願，遭該府以八十九年十一月二日八九府訴一字第一二
    九五三八號決定駁回，遂提起本件行政訴訟。
二兩造聲明：
  (一)原告經合法通知未到場，據其起訴狀意旨，聲明求為判決：訴願決定及原處分均
    撤銷。
  (二)被告聲明求為判決：如主文所示。
三兩造之爭點：
  原告排放廢水，經被告通知限期改善，於改善期限屆滿前，檢具符合放流水標準或
  其他規定之證明文件，向被告報請查驗；被告於改善期間屆滿後進行查驗，認其未
  完成改善者，是否自查驗日起按日連續處罰，或僅能按次處罰？
  (一)原告經合法通知未到場，據其起訴狀主張之理由為：
    1.原告從事印刷電路板加工，被告所屬環保局於八十九年二月十七日派員至原告
      工廠稽查並採廢水水樣，經採樣檢測結果，銅三‧四毫克＼公升（未達排放標
      準三．○以下），依水污染防治法處罰六萬元，並限期於八十九年四月二十五
      日前完成改善，屆期末完成改善，將依規定自限期屆滿翌日起執行按日連罰。
      原告依法於八十九年四月十九日檢具「具體改善措施說明」及符合放流水標準
      之功能檢測計畫書送交被告所屬環保局。被告所屬環保局於限期屆滿後之四月
      二十六曰派員至廠覆勘取水，應已完成覆勘程序。詎料於五月九日上午才經被
      告所屬環保局以電話口頭通知四月二十六日水樣分析結果，銅三．三四毫克＼
      公升，未符合國家放流水排放標準，再次檢具符合放流水標準之證明文件查驗
      。原告立即將水樣送於檢測公司檢測，當日下午送公文及水質報告至被告所屬
      環保局掛件在案。
    2.查原告於限期期滿前七日已檢具具體改善說明送環保局報請覆勘，被告所屬環
      保局四月二十六日採樣檢測，至五月九日才得知水質檢測結果，卻自四月二十
      六日按日連續處分至五月九日，共計十四天罰鍰八十四萬元，實屬不公平；且
      於限期期滿前及後覆勘之時機，其兩種處分有天壤之別，原告訴願書內容第二
      大項不服原因第一項第(2)點已說明此狀況，但訴願決定並未說明。原告已完成
      加強設備之改善，並將嚴格執行廢水操作維護工作，且目前企業艱苦生存，請
      改為按次處罰。
  (二)被告主張之理由：
    1.按「事業‧‧‧排放廢（污）水於地面水體者，應符合放流水標準。」「‧‧
      ‧違反第七條第一項‧‧‧處新台幣六萬以上六十萬以下罰鍰，並通知限期改
      善，屆期仍末完成改善者，按日連續處罰‧‧‧。」為水污染防治法第七條第
      一項及同法三十八條所規定。
    2.本件原告排放廢水，經被告派員於八十九年二月十七日前往勘查採樣結果：銅
      三．四毫克＼公升，未符合「放流水標準」，被告依同法三十八條規定於八十
      九年三月十日字以府環三字第三二○九二○號函處六萬元罰鍰外，並限期於八
      十九年四月二十五日前完成改善，屆期未完成改善將依規定自期滿翌日起執行
      按日連續處罰有案，嗣後原告於八十九年四月十九日以（八九）志環水字第○
      ○二號函，檢具符合放流水標準之證明文件報請查驗在案。被告派員於八十九
      年四月廿六日前往複查採樣檢驗結果：銅三．三四毫克＼公升，未符合「放流
      水標準」，已違反水污染防治法第七條第一項之規定，被告依同法第三十八條
      規定，於八十九年五月十九日以府環三字第三三六九六八號函，自八十九年四
      月二十六日起執行按日連續處罰。原告於八十九年五月九日以（八九）志環水
      字第○○五○一號函（被告收件日期為八十九年五月九日），檢具符合放流水
      標準之證明文件報請查驗，故被告自八十九年五月十日起暫停按日連續處罰。
    3.原告於起訴書「不服原因」1.所提出說明，係依水污染防治法規定程序應辦理
      事項，與原告因違反水污染防治法規定按日連續處罰無涉。「不服原因」2.主
      張本廠原認定已完成覆勘程序云云，純屬誤解。因廢水經取樣後，尚須依規定
      保存並送回檢驗室檢驗，並俟廢水水質檢驗報告結果依法辦理。依行政院環境
      保護署八十七年十月十六日八六環署水字第六○七一九號函釋：「事業排放廢
      水不符放流水標準，經通知限期改善，屆期查驗放流水中任何一項污染物不符
      放流水標準均應視為末完成改善。」之意旨，原告排放廢水，經被告派員於八
      十九年四月廿六日查驗結果，不符放流水標準之規定，依水污染防治法規定自
      查驗日起執行按日連續處罰，並無不當。「不服原因」3.主張「目前經營環境
      ，企業艱苦生存．．．，且已痛定思痛，在設備上已加強改善．．．」云云，
      依法尚不得以為阻卻違反事由。
    4.有關水質檢驗部分，被告派員於八十九年四月廿六日前往採樣後，即於當日送
      驗（水樣編號861390；桃園縣環境保護局實驗室編號WW0905），並於八十九年
      四月二十七日及八十九年五月五日，依行政院環境保護署公告方法「火焰式原
      子吸收光譜法NIEAW306.50A」完成水中銅之檢測，該水樣於八十九年四月二十
      六日收樣，並於八十九年四月二十七日檢測，其檢測結果為三．一五毫克＼公
      升，惟銅之放流水標準為三．○毫克＼公升以下，檢測結果不合格，因其十分
      接近放流水標準，為確保檢測數據之精確性，復於八十九年五月五日進行第二
      次檢測，檢測結果三‧三四毫克＼公升，其檢測結果確認為不符合放流水標準
      ，兩次檢測之相對誤差僅百分比為五．八五，另為確認該批次檢測之準確性和
      樣品的干擾，於該樣品檢測時一併同時檢測查核樣品及添加標準品分析，其回
      收率分別為101%和109%及102%和97%，未逾越行政院環境保護署公告之品質管
      制在80%至120%範圍內之規定，且該樣品前後二次檢測均於有效保存期限內完
      成。
    5.倘原告能確實遵循水污染防治法上開規定之義務辦理，不論何時被告派員前往
      取水採樣，均可符合放流水標準，無遭受處分之可能。被告派員於八十九年四
      月二十六日前往勘查採樣結果，水質末符合放流水標準，已有充分資料足夠證
      明原告排放廢水之水質未符合放流水標準，嚴重污染附近環境。綜上所述，原
      告違反水污染防治法第七條第一項之規定，被告依同法第三十八條規定，據以
      執行按日連續處罰，並無不合。
    理  由
一程序方面：
  本件原告經合法通知，未於言詞辯論期日到場，核無行政訴訟法第二百十八條準用
  民事訴訟法第三百八十六條所列各款情形，爰準用民事訴訟法第三百八十五條第一
  項前段，依被告之聲請，由其一造辯論而為判決。
二實體方面：
  (一)按「事業、污水下水道系統或建築物污水處理設施，排放廢（污）水於地面水體
    者，應符合放流水標準。」「事業或污水下水道系統排放廢（污）水，違反第七
    條第一項或第八條規定者，處新台幣六萬元以上六十萬元以下罰鍰，並通知限期
    改善，屆期仍未完成改善者，按日連續處罰；情節重大者，得命其停工或停業，
    必要時，並得撤銷其排放許可證或勒令歇業。」水污染防治法第七條第一項、第
    第三十八條分別定有明文。又按「事業排放廢（污）水於地面水體者，應向直轄
    巿、縣（巿）主管機關申請，經審查登記，發給排放許可證後，始得排放廢（污
    ）水。」「違反第十四條第一項、第二項或第十五條第一項規定者，處新台幣六
    萬元以上六十萬元以下罰鍰，並通知限期補正，屆期仍未補正者，按次處罰。」
    同法第十四條第一項、第四十二條亦有明定。
  (二)本件原告排放廢水，經被告派員於八十九年二月十七日前往勘查採樣檢驗結果：
    銅三‧四毫克＼公升，未符合「放流水標準三．○毫克＼公升」，被告依水污染
    防治法第三十八條規定裁處六萬元罰鍰，並限期於八十九年四月二十五日前完成
    改善，屆期未完成改善將依規定自期滿翌日起執行按日連續處罰。嗣被告派員於
    八十九年四月二十六日前往複查採樣檢驗結果：銅三‧三四毫克＼公升，仍未符
    合上開「放流水標準」，有水污染稽查紀錄、水污染稽查水樣送驗單及水質檢測
    報告等影本附原處分卷可稽。有關水質檢驗部分，被告派員於八十九年四月廿六
    日前往採樣後，即於當日送驗（水樣編號861390；桃園縣環境保護局實驗室編號
    WW0905），並於八十九年四月二十七日及八十九年五月五日，依行政院環境保護
    署公告方法「火焰式原子吸收光譜法NIEAW306.50A」完成水中銅之檢測，該水樣
    於八十九年四月二十六日收樣，並於八十九年四月二十七日檢測，其檢測結果為
    三．一五毫克＼公升，惟銅之放流水標準為三．○毫克＼公升以下，檢測結果不
    合格，因其十分接近放流水標準，為確保檢測數據之精確性，復於八十九年五月
    五日進行第二次檢測，檢測結果三‧三四毫克＼公升，其檢測結果確認為不符合
    放流水標準，兩次檢測之相對誤差僅百分比為五．八五，另為確認該批次檢測之
    準確性和樣品的干擾，於該樣品檢測時一併同時檢測查核樣品及添加標準品分析
    ，其回收率分別為101%和109%及102%和97%，未逾越行政院環境保護署公告之品
    質管制在80%至120%範圍內之規定，且該樣品前後二次檢測均於有效保存期限內
    完成，業據被告載明於答辯狀，並有檢驗紀錄表影本附卷可按。而原告直至八十
    九年五月九日始以志環水字第○五○一號函，檢具符合放流水標準之證明文件
    ，報請被告查驗，為兩造所不爭執。另原告無排放許可證而排放廢水於地面水體
    部分，前經被告限期於八十八年七月二十六日補正，屆期仍未取得排放許可證，
    仍排放廢水於地面水體，違反水污染防治法第十四條第一項規定，亦有前開稽查
    紀錄影本可稽，且為原告所不否認，原告違規事實明確，應予處罰。
  (三)復按水污染防治法關於「按日連續處罰」之起算日，於該法施行細則第六十四條
    規定：「本法第三十八條、第四十條、第四十三條或第五十條所稱按日連續處罰
    ，其起算日依左列規定：一未於改善期限屆滿前檢具符合放流水標準或其他規定
    之證明文件，向主管機關報請查驗者，自改善期限屆滿之翌日起算。二於改善期
    限屆滿前，檢具符合放流水標準或其他規定之證明文件，向主管機關報請查驗，
    經主管機關於改善期限屆滿前進行查驗，認其未完成改善者，自改善期限屆滿之
    翌日起算；主管機關於改善期間屆滿後進行查驗，認其未完成改善者，自查驗日
    起算。」原告雖曾於改善期限八十九年四月二十五日屆滿前之同月十九日以（八
    九）志環水字第○○二號函，檢具符合放流水標準之證明文件，報請被告查驗；
    惟被告係於改善期限屆滿後之同月二十六日十一時四十分許再度派員前往上址進
    行查驗，經採樣檢驗結果，仍未完成改善，依該法第六十四條第二款後段規定，
    應自查驗日起按日連續處罰。原告主張其於限期期滿前七日已檢具具體改善說明
    送環保局報請覆勘，被告所屬環保局四月二十六日採樣檢測，至五月九日才得知
    水質檢測結果，卻自四月二十六日按日連續處分至五月九日，共計十四天罰鍰八
    十四萬元，實屬不公平，及企業艱困生存，改為按次處罰云云，尚乏依據，不足
    採取。
  (四)從而，被告依水污染防治法第三十八條規定，以八十九年五月十九日府環三字第
    三三六九六八號函檢送府環水污處字第一○三一三號至一○三二六號處分書十四
    張，自八十九年四月二十六日起執行按日連續處罰至八十九年五月九日止，分別
    裁處罰鍰六萬元（共十四日合計八十四萬元）；無排放許可證而排放廢水於地面
    水體部分，以府環水污處字第一○三一二號處分書裁處罰鍰六萬元，揆諸首揭規
    定，並無不合，訴願決定予以駁回，亦無不當，均應維持。原告徒執前詞，請求
    撤銷原處分及訴願決定，為無理由，應予駁回。
據上論結，本件原告之訴為無理由，依行政訴訟法第二百十八條、第九十八條第三項
前段、民事訴訟法第三百八十五條第一項前段，判決如主文。
中        華        民        國    九十    年    十     月     十八    日
                    臺 北 高 等 行 政 法 院  第 二 庭
                                審 判 長 法  官  王 立 杰
                                         法  官  黃 本 仁
                                         法  官  陳 雅 香
右為正本係照原本做成。
如不服本判決，應於送達後二十日內，向本院提出上訴狀並表明上訴理由，如於本判
決宣示後送達前提起上訴者，應於判決送達後二十日內補提上訴理由書（須按他造人
數附繕本）。
中    華    民    國      九十      年      十        月      二十      日
                                     法院書記官 鄭 聚 恩


司法院資訊處製作；財團法人民間司法改革基金會備份。
